臺灣高等法院民事判決
上　訴　人　乙○○
被　上訴人　陽信商業銀行股份有限公司士林分公司
法定代理人　丙○○
訴訟代理人　甲○○
上列當事人間請求返還侵占存款事件，上訴人對於中華民國93年
10月27日臺灣士林地方法院93年度訴字第609 號第一審判決提起
上訴，經最高法院第一次發回更審，本院於96年5 月22日言詞辯
論終結，判決如下：
    主      文
上訴駁回。
第二審及發回前第三審訴訟費用由上訴人負擔。
    事實及理由
一、上訴人主張：被上訴人於原審所提票號為ZA0000000 ，面額
    為新台幣 (下同)100萬元之定期存單，其正面帳號重覆列印
    不清，及背面記載諸多日期、不明數字及刪改之情形，顯有
    把2筆定期存單打成1筆定期存單之情。而被上訴人雖辯稱係
    因伊辦理解約及更正交易所致，迄無法提出相關證據，所辯
    自不足取。再者伊於民國 (下同)87 年11月5日購買200萬元
    之定期存單，並經被上訴人於同日之定期儲蓄存款自動展期
    申請書中伊所蓋用印文後方記載「2020,000」之字樣，惟被
    上訴人所製作之存單金額為100萬元，自有侵占伊100萬元存
    款之事實。另伊自86年起陸續向被上訴人購買如附表一所示
    定存單及存本定息存單共600萬元，祇領回400萬元，餘20
    0萬元伊囑託被上訴人電匯至上海商業儲蓄銀行伊帳戶內，
    事後發現被上訴人竟未為伊匯入。被上訴人處理委任事務顯
    有過失，並侵害伊之權利等情。爰依民法第544條、第184條
    第1項前段之規定，求為命被上訴人給付伊200萬元，及加給
    法定遲延利息之判決。(原審判決駁回上訴人之請求 ，上訴
    人提起上訴) ，並聲明：(一)原判決廢棄。(二)被上訴人應給付
    上訴人200萬元 ，及自起訴狀繕本送達翌日起至清償日止，
    按年息5%計算之利息。(三)願供擔供，請准宣告假執行。(四)歷
    審訴訟費用均由被上訴人負擔。
二、被上訴人則以：依上訴人所提如原判決附表一之資料可證，
    上訴人自86年起至92年止先後辦理存款之金額共為400 萬元
    ，而非600萬元，且上開400萬元已陸續存入上訴人之活儲存
    款帳戶，伊並無侵占上訴人200 萬元之情事。上訴人曾於87
    年11月6 日及88年11月25日填具存款戶辦理掛失/補領/更換
    申請及約定書，向伊申請補發定期存單，伊並留存上訴人之
    身分證影本為證。且由上開申請書之記載觀之，存單票號「
    617808」、「617819」、「619266」、所表彰之存款債權，
    均屬同一筆存單帳號第0000-000000000號，金額為100 萬元
    之定期存單帳號。系爭票號為ZA0000000之定期存單 ，係因
    上訴人辦理解約時，伊行員辦理執行解約程序及列印電腦交
    易明細資料後，始產生存單號碼與當次電腦交易明細資料相
    重疊之情形，且上訴人亦自承其於當日如數提領無訛，足證
    伊並無將二筆定期存單打成一筆，而侵占上訴人之款項。又
    原審被證七之定期儲蓄存款自動展期自動轉息申請書所記載
    5/2020,000之字樣，乃伊承辦人員於當日結帳時，所註記之
    當時定期存款交易筆數及總額，並非上訴人有存入202 萬元
    之表示，更不足證明伊有侵占被上訴人100 萬元之定期存款
    未返還之事實。另依附表二所示上訴人自86年起至92年間於
    伊銀行存提款之紀錄，上訴人之存款不是到期或解約轉存，
    即係轉存入上訴人於伊銀行設立之00000000000活期存款帳
    戶 (下稱系爭活期存款帳戶) 內，並無囑託伊電匯至上海商
    業儲蓄銀行之情形等語，資為抗辯。並答辯聲明：(一)上訴駁
    回。(二)歷審訴訟費用均由上訴人負擔。
三、兩造不爭執之事實：
  (一)上訴人有於被上訴人銀行辦理定期存款及開設系爭活期存款
    帳戶之事實。
  (二)上訴人對被上訴人提出之被證4 ，即附表二所載內容不爭執
    。
  (三)上訴人對被上訴人提出之被證11，即存單號碼AA394601( 帳
    號0511：00000000-0) 定存單正、反面影本所載內容不爭執
    。
  (四)上訴人對被上訴人提出之被證12，即系爭活期存款帳戶之帳
    卡明細資料表 (7.7.至8.1.)所載內容不爭執。
  (五)上訴人對被上訴人提出之被證12之1 ，即系爭活期存款帳戶
    之存摺明細影本所載內容不爭執。
  (六)上訴人對被上訴人提出之被證13，即存單號碼ZA0000000(帳
    號0551：00000000-0) 定存單正、反面影本所載內容不爭執
    。
  (七)上訴人對被上訴人提出之被證14，即11.5.之取款條及轉帳
    貸方傳票影本所載內容不爭執。
  (八)上訴人對被上訴人提出之被證17，即系爭活期存款帳戶之帳
    卡明細資料表 (10.2.至11.) 及摘要代碼表所載內容不
    爭執。
  (九)上訴人對被上訴人提出之被證17之1 ，即89年度上訴人在被
    上訴人銀行之定存單資料所載內容不爭執。
四、茲就上訴人於被上訴人銀行所買受之定期存單流程詳述如下
    ：
  (一)A0000000(見原審卷第135頁)，面額100萬元，起訖日期為86
    年5月7日至87年5月7日1年期之定期存單 ，到期日後依約自
    動轉期續存2年，上訴人於89年5月12日至被上訴人處辦理換
    單，並於同年辦理轉存，存款日期變更為89年5月7日至92年
    5月7日，存單票號換為ZA0000000 (即附表(二)編號6之存單，
    見原審卷第117頁) 。被上訴人收回AA0000000定存單後，再
    簽發ZA0000000號定存單 (帳號為000000000) 予被上訴人收
    執，則被上訴人於受理上訴人定期存款轉存時，上訴人所持
    原存單之存款債權即消滅，而新存單所表彰之債權開始發生
    ，而該ZA0000000存單上訴人於92年8月1日又辦理解約 ，有
    定期存款中途解約通知書可稽 (見原審卷第117頁)，當日上
    訴人領取現款1,000元，將999,000元轉存上訴人之活期儲蓄
    存款帳號第00000000000號帳號 ，有取款單及該帳戶存單明
    細資料表可據 (見原審卷第119、148、149頁)，故上訴人本
    件定期存單100 萬元，應已獲清償。本件上訴人雖主張：上
    開票號ZA0000000定期存單重複列印不清、背面諸多日期、
    數字不明及刪改之處，顯有把二筆定期存單打成一筆之情形
    云云，提出該定期存單正、反面為證 (見本院卷第56頁) 。
    惟查證人即被上訴人於本院前審任訴訟代理人之曾淑菁陳稱
    ：「凡存款人持定存單至被上訴人領取存款時，我們的行員
    依照作業程序，先開啟電腦程式，把她的存單去電腦認證，
    電腦就會把解約日期、金額、交易、序號打在定存單上面，
    本來我們都打在背面，但這一張定存單曾經解約再更正，再
    解約又再更正，一共有4次 ，無法再打，所以打在上面有重
    覆情形…」 (本院93年度上字第1085號卷第29頁) ，並有被
    上訴人銀行定期 (儲蓄存款中途解約通知書、取款條、存單
    明細資料表 (原審卷第118、119頁) 、上訴人於被上訴人銀
    行士林分行0000-000000-0號存摺及交易明細 (同上卷第148
    、149頁)在卷佐證，互核相符。再者，稽諸上開定存單原本
    及核對其帳務資料後，可據以得知該筆定存單之帳號為「05
    51：000000000」；而重疊之電腦交易資料明細為：「00000
    00 000000000 0000D 1,000,000.00 00000000000 TR 」，
    其中「2321」表示該筆定存單之會計科目 (定期存款) ：「
    0551：000000000」表示存單存號；「0559」 表示處理行員
    之代號；「D」表示銀行會計之借方科目 ；「1,000,000.00
    」表示交易金額；「920801」 表示交易日期；「39263」表
    示當日交易之序號；「TR」表示交易方式 (轉帳) ，此有摘
    要代碼表在卷可考 (本院卷第114頁)，依上開電腦號碼認證
    資料可知，上訴人於92年8月1日執該定期存單帳號0551：00
    0000000、票號ZA0000000號辦理解約，交易金額100 萬元，
    交易方式為轉帳，當日交易序號39263 ，處理該筆交易之行
    員代號為0559。上開定期存單正面之帳號有重疊及其背面整
    理日期欄有多處記載日期之情形，係上訴人於前揭日期反覆
    辦理解約及更正交易所致，此可從該定存單背面各有2 處如
    前述2.相似之一正一負100 萬元之電腦交易明細 (交易日期
    分別為：91.07.02及91.11.18) ，已見前述，嗣於92年8月1
    日，上訴人又持該ZA0000000號定存單至被上訴人辦理中途
    解約，被上訴人之行員依規定須收回定存單並於該定存單上
    認證電腦交易資料，由於該張定存單背面之空白電腦認證欄
    位於上訴人第一次申請解約時 (交易日期顯示：910702) 即
    已使用；且系爭定存單背面尚留有先前辦理解約及更正交易
    之4筆電腦交易記錄 ，故受限於定存單之格式及印表機固定
    之列印位置，被上訴人之行員將當次解約交易明細資料列印
    於定存單之正面，造成定存單正面之帳號與當次電腦認證交
    易明細資料相重疊之情形，上訴人於本院前審亦陳稱：「原
    審卷被上證5(即票號ZA0000000、帳號000000000) 之定存單
    於92年8月1日給我的錢，我沒有否認，我現在有問題的是91
    年7月2日的202萬元……」 (本院93 年度上字第1085號卷第
    48頁)，嗣本件上訴人持有系爭ZA0000000定存單辦理中途解
    約當時 (即92年8月1日) ，系爭定存單之存單帳號原未相重
    疊，係被上訴人之行員執行解約程序及列印電腦交易明細資
    料後，始產生存單帳號與當次電腦交易明細資料相重疊之情
    形 (見原審卷第117頁)，故上訴人爭執被上訴人將存單帳號
    重疊列印云云，顯係倒果為因；又系爭定存單所表彰之存款
    債權既為100萬元 ，且上訴人已於解約當日如數提領無訛，
    已如前述，是上訴人上開所辯，被上訴人將其2 筆定期存單
    打成1筆，侵占100萬元，顯無足取。
  (二)附表(二)編號2，存單帳號0000-000000000，票號ZA0000000 (
    見原審卷第139頁) ，面額50萬元，起訖日期86年12月5日87
    年11月5日十一個月之定期存單，於87年11月5日到期，上訴
    人於同日再從其活儲帳戶第0000-0000000號領取50萬元辦理
    轉存，新存單帳號為0000-000000000號 ，存單票號0000000
    ，合併前開到期之50萬元，存單金額為100 萬元 (見原審卷
    第120、121頁)，嗣上訴人於87年11月6日，掛失止付，並申
    請補發，由被上訴人准補發同面額票號0000000 之定期存單
    ，上訴人於88年11月25日再申請補發，被上訴人再次補發同
    面額票號0000000定期存單予上訴人 ，有各該存款戶辦理掛
    失補領更換申請書暨約定書可據 (本院93年度上字第1085號
    卷第42至44頁、原審卷第120頁) ，票號AA0000000存單於89
    年11月20日到期，上訴人於89年11月20日辦理解約 (見原審
    卷第121頁申請書及存單)，該存款轉入上訴人之活期儲蓄存
    款第0000-0000000號帳戶內，有上訴人之帳戶明細表可稽 (
    見原審卷第98頁)。至上訴人雖主張其於91年7月間…至被上
    訴人銀行將4 張各100萬元之定存單解約，200萬元現金存入
    其於被上訴人所開立之活期存款帳戶 (帳號0000-000000-0)
    ，另200萬元 ，要求被上訴人將之匯至上海商業銀行自己帳
    戶內，惟未匯入……」 (原審卷第9頁)，「91年7月2日拿20
    0萬元2張定期存單錢未直接匯上海銀行…」 (本院93年度上
    字第1085號卷第3頁)「兩張存單號碼為ZA0000000、AA00000
    00、ZA00 00000將兩張打成1張 ，本來領出來匯到民權東路
    的上海銀行，但錢並沒有匯入…」 (本院卷第27頁) 等情，
    惟查前揭AA0000000、ZA0000000號定期存單先後於89年11月
    20日、92年8月1日轉帳入上訴人00000000000 號活期儲蓄帳
    戶內，此有被上訴人銀行轉帳貸方傳票 、存單明細資料表(
    原審卷第123頁至第124頁) 、定期存款中途解約通知書、取
    款條、存單明細資料表 (原審卷第118、119頁) 在卷可考，
    而上訴人前揭00000000000號存摺內91年7月8日 、同年月15
    日餘額分別為2,125元 (原審卷第104頁背面) ，並無足供匯
    200萬元至上海商銀之足額。至上訴人上開帳戶因前揭2紙定
    期存單各於89年11月20日、92年8月1日始匯入各100 萬元共
    200萬元，而上訴人係於89年11月20日匯出200萬元至上海商
    銀，此有被上訴人匯款申請單、取款條 (原審卷第133頁)、
    上開存摺交易明細 (原審卷第98頁正面) ，由此可見，上訴
    人並非於91年7月間要求被上訴人自該帳戶匯款200萬元至上
    海商銀，上訴人於89年11月20日所匯款項中100萬元 ，係票
    號ZA0000000之定期存款 ，另100萬元則為票號AA0000000之
    定期存款。且依上開匯款申請書、取款條所示乃上訴人自前
    揭帳戶提領匯至其本人於上海商銀營業部00000000000000號
    帳戶內，並非匯至其他人帳戶或仍留存於被上訴人銀行帳戶
    內，上訴人主張被上訴人侵占其定存款項，殊非有據，自不
    足採。
  (三)附表(二)編號4，存單帳號0000-000000000，票號AA0000000，
    面額100萬元，起訖日期87年1月12日至89年1月12日2年期之
    定期存單，到期後上訴人於89年1 月17日辦理換單 (見原審
    卷第125、128頁定存單及存款憑條) ，被上訴人收回上開定
    存單，再簽發帳號0000-000000000 ，票號ZA0000000，同面
    額89年1月12日至91年1 月12日日二年期之新存單予上訴人(
    見原審卷第111頁)。上開ZA0000000號存單於91年1月14日到
    期，上訴人將該存單辦理解約，由被上訴人再簽發帳號0000
    -000000000，票號ZA0000000 新存單予上訴人，起訖日期91
    年1月14日至92年1月14日一年零月，亦有該存單及存款憑條
    、存款取息憑條可憑 (見原審卷第111、112、114頁)，而該
    票號ZA0000000存單，上訴人於91年11月18日提前辦理解約(
    見原審卷第114、115頁存款單及中途解約通知書) ，被上訴
    人於解約當日除由上訴人提領255,301元 (含存單利息)外，
    即將餘款995,301元轉入上訴人之活期儲蓄存款帳號00000-0
    000000號帳戶內，亦有上訴人取款條及帳戶明細表為證 (見
    原審卷第114、115頁) ，故上訴人之上開存款，亦已獲清償
    。
  (四)附表(二)編號5，帳號0000-000000000，票號ZA0000000，面額
    10 0萬元，起訖日期88年10月14日至89年10月14日一年期之
    定期存單，上訴人於到期後之88年11月20日辦理解約 (見原
    審卷第139、140頁)，上訴人將該款轉存活期儲蓄存款第000
    0-0000000號帳戶 ，亦有轉帳傳票及帳戶明細表可據 (見原
    審卷第98、133頁)，是該款上訴人亦已獲清償。
  (五)上訴人另主張被上訴人於原審被證七第3 頁即本院卷被證五
    所提呈之定期 (儲蓄)存款自動展期 (自動轉息)申請書所記
    載之5/2020,000，可據以證明其確有202 萬元之定期存款，
    而被上訴人僅返還其中100萬元，故尚有100萬元未返還云云
    ，並提出該申請書為證 (本院卷第60頁)。惟查：
  1.前揭申請書乃定期存款開戶時，上訴人向被上訴人申請辦理
    自動展期或自動轉息所填具之文件，並非表彰存款證明之書
    類，合先陳明。
  2.又系爭數字既非記載於金額欄位上，且從記載位置係註記於
    申請書之空白處觀之，難據以認定表彰任何存款債權。
  3.前揭數字係銀行承辦人員為方便當日辦理結帳，隨機於當日
    交易資料上註記當時之定期存款交易筆數及其總額，以利營
    業時間結束時節省結帳時間，此有被上訴人系爭定存單解約
    當日即87年11月20日全部之定期存款交易資料，其中流水序
    號392至396等5筆定存單之交易金額合計為2,020,000元（20
    0,000+250,000+500,00 0+70,000+1,000,000＝2,020,000)
    ，其中流水序號396為票號AA619266帳號0000000000000 (原
    審卷第120頁、本院93年度上字第1085號卷第61頁下面)，此
    有上開5 紙定存單在卷可考 (本院93年度上字第1085號卷第
    60、61頁) ，則上開數字所代表之意思，應係該日流水序號
    392至396共5筆定期存款交易總金額 ，尚非上訴人定期存款
    之總數，上訴人執此謂其有202萬元定期存款 ，被上訴人僅
    製作100萬元存單，尚有100萬定期存款未經返還云云，亦非
    可採。
五、綜上所述，上訴人依民法第544條、第184條規定，請求被上
    訴人給付200 萬元及自起訴狀繕本送達翌日起至清償日止，
    按年息5%計算之利息為無理由，不應准許。原審為上訴人敗
    訴之判決，核無不合，上訴意旨，指摘原判決不當，求予廢
    棄改判，為無理由，應予駁回。
六、本件事證已臻明確，兩造其餘攻擊防禦方法及其他未經援用
    之證據，經審酌尚無礙於本院前述之認定，無一一論究之必
    要。
七、據上論結，本件上訴為無理由，依民事訴訟法第449條第1項
    、第78條，判決如主文。
中　　華　　民　　國　　96　　年　　5 　　月　　29　　日
                    民事第13庭
                        審判長法　官  黃嘉烈
  　　　　　　　　　　　　　　法　官  高鳳仙
  　　　　　　　　　　　　　　法　官  許文章
正本係照原本作成。
如不服本判決，應於收受送達後20日內向本院提出上訴書狀，其
未表明上訴理由者，應於提出上訴後20日內向本院補提理由書狀
（均須按他造當事人之人數附繕本）上訴時應提出委任律師或具
有律師資格之人之委任狀；委任有律師資格者，另應附具律師資
格證書及釋明委任人與受任人有民事訴訟法第466條之1第1項但
中　　華　　民　　國　　96　　年　　5 　　月　　30　　日
　　　　　　　　　　　　　　　書記官  陳明俐
附註：
民事訴訟法第466條之1（第1項、第2項）：
對於第二審判決上訴，上訴人應委任律師為訴訟代理人。但上訴
人或其他法定代理人具有律師資格者，不在此限。
上訴人之配偶、三親等內之血親、二親等內之姻親，或上訴人為
法人、中央或地方機關時，其所屬專任人員具有律師資格並經法
院認為適當者，亦得為第三審訴訟代理人。
